臺灣臺北地方法院刑事判決　　　　　　　　　　　　九十二年度交易字第五一六號
　　公　訴　人　臺灣台北地方法院檢察署檢察官
　　被　　　告　乙○○
　　選任辯護人　黃晶雯律師
右列被告因業務過失致重傷害案件，經檢察官提起公訴（九十二年度偵字第一二三八
八號），本院判決如左：
    主  文
乙○○從事業務之人，因業務上之過失傷害人致重傷，處有期徒刑陸月，如易科罰金
以參佰元折算壹日。
    事  實
一、乙○○係台北市政府警察局信義分局三張犁派出所警員，平日須駕駛警車執行轄
    區巡邏勤務，故駕駛警車執行巡邏勤務乃乙○○基於其擔任警員工作之社會地位
    所繼續反覆執行，為順利完成其主要業務所附隨之輔助事務，其駕駛警車在道路
    上行駛，乃屬基於其社會生活上之地位而反覆執行之事務，為從事駕駛業務之人
    。其於民國九十二年四月二十三日上午駕駛車號ＤＭ－五一七○號特種自小客警
    備車，搭載同事甲○○執行六至九時之轄區巡邏勤務，沿台北市○○路北往南內
    側車道行駛，於同日上午六時五十八分許行至位於該路之台北市議會停車場出入
    口時，欲左轉進入該停車場出入口，讓同事甲○○下車簽巡邏箱，其本應注意對
    向直行車輛之動態，研判其車速、距離確為安全時始可左轉行駛，而依當時天候
    晴、日間有自然光線、路面乾燥、無缺陷、無障礙物、視距良好等情，並無不能
    注意情事，竟疏未注意適有丁○○騎乘車號ＢＨＸ—二六六號重型機車，甫自前
    方五十餘公尺處之逸仙路、仁愛路口右轉逸仙路往北行駛，乙○○疏未注意正確
    判斷來車之車速、距離即逕予左轉，丁○○亦疏未注意乙○○所駕駛之警車動態
    ，致未於兩車行近時，及時採取必要之避煞措施，兩車因而發生碰撞，丁○○人
    車倒地，受有臉部多處撕裂傷及頸椎脊髓受傷致四肢癱瘓之重大難治傷害。乙○○於肇事後，在未被有偵查犯罪職權之機關或公務員知悉前，不逃避接受裁判，
    於警員前往現場處理時，即當場承認為肇事人，自首接受裁判。
二、案經丁○○之妻丙○○○訴由臺北市政府警察局信義分局報告臺灣臺北地方法院
    檢察署檢察官偵查起訴。
    理      由
一、證據能力之認定：
    (一)檢察官用以認定被告對於本件事故肇因為有過失之台北市政府警察局交通警察
      大隊交通事故肇事原因初步分析研判表、台北市車輛行車事故鑑定委員會九十
      二年六月十七日北鑑審字第○九二三○一七五五○○號鑑定意見書、及台北市
      政府交通局九十二年七月二十八日北市交鑑意字第六一二四號台北市車輛行車
      事故鑑定案件覆議意見書（偵卷第三十九頁、第五十六至五十七頁、第七十一
      至七十三頁參照），性質上本係被告以外之人，即參與該三次肇因研判會議之
      鑑定委員於本件審判外所為之書面陳述，被告已陳明該鑑定及覆議係伊自行聲
      請（本院九十三年一月八日審判筆錄第四頁參照），故該等分析研判表及鑑定
      意見書非審判長、受命法官或檢察官依刑事訴訟法第一九八條規定囑託各該單
      位所為之鑑定，而係由被告自行聲請各該單位所為之鑑定，故不屬於同法第二
      ○六條規定由鑑定人所出具之鑑定報告，依刑事訴訟法第一五九條第一項規定
      ，該分析研判表及二份鑑定意見書乃屬於傳聞證據，又因該分析研判表及鑑定
      係由各該單位針對具體個案為之，與刑事訴訟法第一五九條之四第二款，由從
      事業務之人在業務上或通常業務過程中，不間斷有規律記載所製作之紀錄文書
      、證明文書有間（該條款立法理由參照），故亦非刑事訴訟法第一五九條之四
      第二款所謂得成為傳聞例外之業務文書，是該分析研判表及二份鑑定意見書均
      無證據能力。
    (二)至檢察官提出之台北市車輛行車事故鑑定委員會會議內容譯文，性質上亦為被
      告以外之人，即參與該次會議之人於本件審判外所為之書面陳述，依刑事訴訟
      法第一五九條第一項規定，該份譯文亦屬於傳聞證據，並無證據能力。
二、訊據被告乙○○固不否認於右揭時、地，伊所駕駛之警車確實與被害人丁○○騎
    乘之機車發生碰撞，並致被害人受重傷之事實，惟矢口否認有業務過失傷害犯行
    ，辯稱：伊於左轉前曾確認前方五十餘公尺之仁愛路、逸仙路口並無他車駛來，
    方才起步左轉，伊甫將警車左轉駛進台北市議會停車場入口處暫停時，旋即感覺
    該車被頂起，下車查看方知發生本件事故，伊並不知為何被害人之機車會撞上該
    警車云云。經查：
    (一)公訴人於起訴書犯罪事實欄係認定被告所駕駛之警車，於事發之際係在逸仙路
      台北市議會停車場出入口前路段南往北迴轉，惟被告及證人即與被告同車之甲○○均一致陳稱：被告於事發前係駕車沿逸仙路北往南行駛，至台北市議會停
      車場出入口直接左轉，將該車停放在該出入口前之人行道上，欲讓甲○○下車
      簽巡邏箱等語（本院九十二年十月三十日審判筆錄第二十八頁、九十三年一月
      八日審判筆錄第十四頁參照），再參以事發後被告所駕駛之警車停放位置確實
      在該台北市議會停車場出入口之人行道上，車身與該出入口約呈垂直狀態（車
      身約左傾十度），有卷附現場圖及現場照片足憑（偵卷第十四頁、第二十二頁
      、第二十七頁參照），以該車停放之位置、角度觀察，事發前該車之行向應係
      自逸仙路北往南左轉駛入台北市議會停車場出入口前之人行道，而非逕自該處
      做一百八十度之迴轉，公訴人稱該車於事發之際係在迴轉中，容有誤認。
    (二)被告雖稱本件事發之際，伊所駕駛之警車甫完成左轉，停放在台北市議會停車
      場出入口之人行道上，該車係於靜止狀態下遭被害人之機車撞擊，證人甲○○
      及目擊本件事故經過之證人戊○○對此亦為相同之陳述（本院九十二年十月三
      十日審判筆錄第八頁、第三十一頁參照），惟以：
      1.被告於事發當日接受警詢時，雖亦陳稱事發之際伊車已左轉完成，停放在台
        北市議會停車場出入口前人行道上，甫停好二至三秒鐘即遭被害人騎乘之機
        車撞擊等語，惟伊卻另向交通警察表明肇事當時車速約為時速五公里，此觀
        卷附交通事故談話紀錄表之記載即明（偵卷第十六頁參照），伊所述顯然前
        後矛盾，肇事之際伊車是否確實處於靜止狀態，誠有疑問。證人甲○○雖附
        和被告之說法，稱發生碰撞之際警車已停妥，然證人甲○○與被告有同事之
        誼，所言多有迴護被告之虞而難遽信，其所為證言尚難遽採為有利被告之認
        定。
      2.證人戊○○於事發當日中午亦接受交通警察詢問製作筆錄，斯時其陳稱：「
        我於仁愛路四段、逸仙路口右轉時，便看見有一部ＤＭ－五一七○警備車於
        逸仙路北往北迴轉而且快迴轉完成，而我車前方距離約八公尺左右有一部重
        機車，當時該重機車速度很快，因為當時我車速約三十五公里，而且前方Ｂ
        ＨＸ—二六六號重機速度很快，且未踩煞車，正當我覺得納悶時，該ＢＨＸ
        —二六六號重機未有閃避動作，也未踩煞車，不偏不倚便往ＤＭ－五一七○
        警備車的右後葉子板撞上去，當時我看見ＤＭ－五一七○警備車是停住的，
        並未行駛，案發當時就在我正前方發生的」等語（偵卷第十九頁談話紀錄表
        參照）。其係稱被告駕駛之警車在事發前係北往北迴轉，且快迴轉完成，然
        該警車於事發之際僅作九十度左轉，而非做一百八十度迴轉，前已述及，其
        對該警車於事發前動態之描述，顯有錯誤，足見事發前因其亦正在騎乘機車
        ，其於行進間對該警車動態之觀察能力是否正確，殊堪存疑。再者，證人戊○○於警詢時及本院審理中均稱車號ＤＭ－五一七○號警車與被害人騎乘之
        機車發生碰撞時，該警車係處於靜止狀態，然其亦證稱：被害人當日騎乘機
        車行駛在其前方（即沿逸仙路南往北行駛），該機車行駛在車道右側靠近人
        形道之柏油路上，不可能騎到人行道內，且該機車一路前行，並沒有向左或
        向右偏駛（本院九十二年十月三十日審判筆錄第三十四頁、第三十八頁、第
        四十二頁參照），而其另稱前開警車於事發前已靜止停放在台北市議會停車
        場出入口前之人行道上（本院九十二年十月三十日審判筆錄第三十三頁參照
        ），若被害人之機車始終在逸仙路南往北之柏油路車道內行駛，未曾向右偏
        行，如何會不偏不倚直接撞上停放在人行道上之警車右後側？由是亦見證人
        戊○○前揭證詞多有矛盾之處，未可遽信。
      3.至公訴人聲請傳訊之證人黃琇拖，證稱其於事發當日在肇事地點對面遛狗，
        聽到車禍撞擊聲方轉頭查看，發現警車與一輛機車發生碰撞，機車騎士倒地
        受傷，雖可確認當日其所查知之車禍即為本件事故，然其對於查知事故後，
        該肇事警車是否仍在行進中，所述前後歧異（本院九十二年十月三十日審判
        筆錄第四十八頁、五十一頁參照），以其所為證述，亦不足以認定事發時被
        告駕駛之警車確實處於靜止狀態。
      4.另觀諸卷附現場照片（偵卷第十四頁、第二十二至二十七頁），證人甲○○
        、戊○○、黃琇拖及被告均一致指稱該等照片所示即為兩車發生碰撞後之狀
        況，堪予採信。以該等照片及卷附現場圖所示，肇事路段（即逸仙路）北往
        南有三線車道，南往北僅有一線車道，雙向道路間繪有雙黃線之分向限制線
        ；又被告駕駛之警車於事發後停放在台北市議會停車場出入口前之人行道上
        ，車頭朝向該停車場出入口，車尾略為突出人行道邊緣所劃設之黃線，車身
        則與路面幾乎呈垂直狀態（車身左傾約十度），可推知該車係甫離開車道駛
        入人行道；另被害人之機車係倒臥在逸仙路南往北車道偏左側，在前開警車
        之右後方，該機車車輪與逸仙路路緣之垂直距離各有二點三、三點一公尺，
        兩車撞擊所產生之落土、碎片及被害人之血跡，則散布在兩車間之車道內。
        被告之選任辯護人雖稱警車右後側車身正下方有未散開之落土，可證明兩車
        碰撞位置即為前開照片所示警車停放地點，亦即碰撞發生時警車係處於靜止
        狀態，惟細觀卷內照片（偵卷第二十七頁上方照片參照），該等落土係分布
        在人行道邊緣黃線左側（即位在車道內），並無由證明該等落土係自警車右
        後保險桿處垂直落下，以該等落土分布位置，即謂本件事故發生時警車係在
        靜止中，實嫌率斷。反之，以本件事故發生後兩車停放之位置及車損部位觀
        察，被告駕駛之警車係右後輪上方後側車身部位嚴重凹損、右後保險桿脫落
        （偵卷第二十七頁上方照片參照），而該車受損部位與地面垂直之相對位置
        ，並非在車道內，而係在人行道上（偵卷第二十七頁照片參照），被害人之
        機車則係前車頭撞損，設若警車係停放在該處遭撞擊，則被害人之機車必定
        是行駛在人行道上，然該警車在人行道上停放之位置約左傾十度，若該機車
        行駛在人行道上以車頭正面撞擊警車右後車身，能否越過左傾之警車右後車
        身，彈開倒臥在逸仙路南往北車道內，多有疑問，從而益證被告駕駛之警車
        於事發之際並非處於靜止狀態，該車於事發時應仍在左轉行進中，方屬合理
        。
    (三)承前所述，本件兩車發生碰撞之際，被告駕駛之警車應仍在左轉行進中，堪予
      認定。被告前於警詢時自承伊係駕車自逸仙路北往南第一車道起步左轉（偵卷
      第十六頁談話紀錄表參照），伊起步左轉之處，與該警車於事發後停放之處，
      僅相隔一線寬四點五公尺之車道（偵卷第十四頁現場圖參照），亦即，自被告
      駕車起步左轉至該車於事發後靜止停放，該車僅行進不到十公尺之距離（車道
      之寬度加上車身長度），縱被告係以時速二十公里以下之低速左轉，亦僅需時
      二秒鐘（蓋時速二十公里每秒可行進五點五六公尺）。又被告自承本件肇事地
      點距前方仁愛路、逸仙路口約有五十八公尺（本院九十二年十月三十日審判筆
      錄第二十九頁參照），縱使被害人在該路口右轉逸仙路後，以時速六十公里之
      高速行進，亦需時三秒以上（時速六十公里每秒行進距離約為十六點六七公尺
      ），而被告係於左轉途中與被害人丁○○之機車發生碰撞，顯然在被告起步左
      轉之前，被害人之機車已右轉駛進逸仙路。而肇事地點為直路，視野開闊良好
      ，有現場路況照片附於本院卷內可按，若被告於起步左轉前確實注意觀察對向
      來車之動態，距離、車速，當無不能查知被害人機車動態之理，被告辯稱伊起
      步左轉前，曾確認對向無來車方起步左轉云云，已見不實，由是亦可推知被告
      於起步左轉前並未確實注意對向來車之動態即逕行左轉終至肇事，伊於左轉時
      顯有疏失，極為明確。
    (四)惟以前述兩車車損狀況觀察，被告之車損部位在右後車身，被害人之機車受損
      部位則係車頭，兩車受損狀況均至為嚴重，足證撞擊力道甚為鉅大，應係受高
      速、猛力撞擊所致。再佐以證人戊○○所述：被害人之機車車速甚快，且於事
      發前並未採取任何避煞動作等語，及現場並未遺留機車煞車痕等狀況，顯然被
      害人於事發前亦未確實注意被告所駕駛之警車動態，且因車速過快，不及採取
      避煞措施而致肇事，被害人對本件事故之肇因，亦有未注意車前狀況之過失，
      應無疑義。
    (五)按汽車行駛至交岔路口，其行進、轉彎，應遵守燈光號誌之指示，道路交通安
      全規則第一百零二條第一項第一款規定甚明，然除此之外，轉彎車尚應注意對
      向直行車輛之動態，研判其車速、距離確為安全時始可左轉行駛，以確保行車
      安全，被告為已考領駕照之駕駛人，對此實難諉稱不知。被告在前揭時、地駕
      車欲左轉前應可發現對向有直行來車，原應研判來車之距離、車速確為安全時
      始可左轉行駛，而依前開道路交通事故調查報告表所載，肇事當日天候晴、日
      間有自然光線、視距良好，路況係乾燥、無缺陷、無障礙之柏油路面，並無使
      伊不能注意之情事，詎伊竟疏未注意對向來車動態即逕行左轉，致與高速行駛
      、且未注意車前狀況致未能及時採取避煞措施之對向來車發生碰撞而肇事，被
      告於左轉時顯有疏失，伊對本件車禍之發生為有過失甚明。再者，被害人確因
      本件交通事故受有如事實欄所載之傷害，且因頸椎傷害併四肢癱瘓，雖經積極
      救治，四肢仍無法活動，為重度肢體障礙，回復可能性甚低，分別有台北市立
      忠孝醫院出具之診斷證明書及該院九十二年六月十七日北市忠醫歷字第○九二
      六○四二四一○○號函附卷可按（偵卷第十一頁、第五十五頁、第六十五頁參
      照），其所受傷勢，顯已達刑法第十條第四項第六款「其他於身體或健康有重
      大難治之傷害」之重傷程度。其因本件車禍所受之重傷害，與被告之過失行為
      間實有相當因果關係。
    (六)綜上所述，被告於事實欄所載時、地駕車，於左轉時顯有疏忽終至肇事，本件
      罪證明確，被告過失犯行洵堪認定，應依法論科。
三、被告為警員，駕駛警車執行巡邏勤務為其平日工作內容，業據其自承在卷（本院
    九十三年一月八日審判筆錄參照），故其以駕駛警車為附隨業務，為從事駕駛業
    務之人。其因駕駛過失致被害人受重傷，核其所為，係犯刑法第二百八十四條第
    二項後段之業務過失致重傷害罪。伊於上開犯行未為任何有偵查犯罪職權之公務
    員知悉前，不逃避接受裁判，主動通報警網處理，並於交通警察前往現場處理時
    ，即當場承認為肇事人，業經證人甲○○陳明（本院九十二年十月三十日審判筆
    錄第七頁參照），並有臺北市交通警察大隊信義分隊警員製作之自首調查報告表
    在卷可參（偵卷第二十頁參照），為對於未發覺之罪自首而接受裁判，應依刑法
    第六十二條前段規定減輕其刑。爰審酌被告之過失情節尚稱輕微、被害人之傷勢
    嚴重、被害人對本件事故發生同有過失、及被告曾試圖與被害人家屬和解，但因
    被害人家屬請求之賠償金額過高伊無力負擔而和解不成，非無賠償誠意等各項情
    狀，因認公訴人具體求刑有期徒刑一年二月稍嫌過重，乃量處如主文所示之刑，
    並諭知易科罰金之折算標準，以資懲儆。
據上論斷，依刑事訴訟法第二百九十九條第一項前段，刑法第二百八十四條第二項後
段、第六十二條前段、第四十一條第一項前段，罰金罰鍰提高標準條例第一條前段、
第二條，判決如主文。
本案經檢察官越方如到庭執行職務
中　　　華　　　民　　　國　　九十三　　年　　　一　　　月　　二十九　　日
                                      臺灣臺北地方法院交通法庭
                                          審判長法  官  陳博文
                                                法  官  洪文慧
                                                法  官  陳婷玉
右正本證明與原本無異。
如不服本判決，應於判決送達後十日內，向本院提出上訴狀。
                                                書記官  陳弘文
中　　　華　　　民　　　國　　九十三　　年　　　一　　　月　　二十九　　日
附錄本案所犯法條全文
中華民國刑法第二百八十四條
(過失傷害罪)
因過失傷害人者，處六月以下有期徒刑、拘役或五百元以下罰金，致重傷者，處一年
以下有期徒刑、拘役或五百元以下罰金。
從事業務之人，因業務上之過失傷害人者，處一年以下有期徒刑、拘役或一千元以下
罰金，致重傷者，處三年以下有期徒刑、拘役或二千元以下罰金。
